【裁判字號】    89,上,322
【裁判日期】    900605
【裁判案由】    拆屋還地等
【裁判全文】
臺灣高等法院高雄分院民事判決  八十九年度上字第三二二號
      上  訴  人  財政部國有財產局台灣南區辦事處
      法定代理人  甲○○
      訴訟代理人  乙○○
右當事人間拆屋還地等事件，上訴人對於中華民國八十九年一月七日臺灣高雄地方法
院八十八年重訴字第八三九號第一審判決提起上訴，本院判決如左：
      主      文
原判決關於駁回上訴人後開第二項之訴部分及該部分假執行之聲請暨訴訟費用之裁判
（除確定部分外）均廢棄。
被上訴人應再給付上訴人新台幣參佰貳拾壹萬貳仟參佰玖拾肆元，及自民國八十八年
八月一日起至交還附表所示土地之日止，按附表所示面積依申報地價年息百分之五計
算之使用補償金。
第一審（除確定部分外），第二審訴訟費用均由被上訴人負擔。
本判決第二項於上訴人以新台幣壹佰零柒萬壹仟元為被上訴人供擔保後，得假執行。
      事      實
甲、上訴人方面：
一、聲明：求為判決：
  (一)原判決關於駁回上訴人在第一審新台幣參佰貳拾壹萬貳仟參佰玖拾肆元，及自民
    國八十八年八月一日起至返還附表所示土地之日止，各按附表所示面積依申報地
    價年息百分之五計算之使用補償金部分之訴暨命負擔該部分訴訟費用之裁判均廢
    棄。
  (二)右廢棄部分，被上訴人應再給付上訴人新台幣參佰貳拾壹萬貳仟參佰玖拾肆元，
    及自民國八十八年八月一日起至返還附表所示土地之日止，各按附表所示面積依
    申報地價年息百分之五計算之使用補償金。
  (三)右第一項、第二項廢棄部分及第二審訴訟費用均由被上訴人負擔。
  (四)右二、三項請准供擔保宣告假執行。
二、陳述：除與原判決書記載相同者，予以引用外，補稱：
    按占有者，及對於物有事實上管領力之謂。依我民法規定，占有係一種事實，並
    非權利，故占有人只須有事實行為之意識存在已足，並不以占有意思為必要，又
    所謂管領力乃指對於物之支配力，至於如何情形得謂為對物有支配力，則應依一
    般社會觀念定之。
    查系爭土地，前經原審履勘現場，確為被上訴人於四周圍籬無誤，則依一般社會
    觀念，被上訴人所得支配之範圍即屬確定。申言之，系爭土地市四周既為被上訴
    人設圍，則其設圍區域內之全部面積即已納入被上訴人之管領範圍，惟原審對此
    占用面積之認定，僅以地上物占建面積為許可，似有未洽。
    準此，被上訴人就系爭草衙段三小段第九六七、九六八土地之管領範圍暨圍籬內
    占有面積共計2051平方公尺（高雄市○鎮區○○段九六七地號面積1322平方公尺
    、同段九六八地號729 平方公尺）扣除原審認定之地上物Ｂ、Ｃ、Ｄ占建面積56
    2 平方公尺（Ｂ：212 平方公尺Ｃ：205 平方公尺Ｄ：145 平方公尺）則被上訴
    人應再給付上訴人自八十三年八月一日起至八十八年七月三十一日止之損害賠償
    金共計新台幣三，二一二，三九四元整，其計算式如下：
    8000×760×0.05÷12×35+10673×760×0.05÷12×25+8000×729×0.05÷12×
    35+8300×729×0.05÷12×25=886,667+844,946+850,500+630,281=0000000（不
    足一元部分四捨五入計）。
    另被上訴人應再給付上訴人自八十八年八月一日起至交還如附表所示土地日止，
    依附表所示面積，各按公告地價年息百分之五計算相當於租金之損害金。
三、證據：除援用於原審所提證據外，另提出現場照片九張，並聲請勘驗現場。
乙、被上訴人方面：
    被上訴人未於言詞辯論期日到場，亦未於本院提出書狀作何聲明及陳述。
      理      由
一、被上訴人經合法通知，未於言詞辯論期日到場，核無民事訴訟法第三百八十六條
    各款所列情形，爰依上訴人之聲請，由其一造辯論而為判決，合先明。
二、上訴人起訴主張其所有坐落高雄市○鎮區○○段三小段第九六六、九六七、九六
    八地號土地上，其中第九六六地號土地上如附圖一所示Ａ部分、面積一二五平方
    公尺土地上之鋼架烤漆浪板屋，附圖一所示Ｂ部分、面積四平方公尺加強磚造廁
    所，第九六七地號土地上如附圖二所示Ｂ部分、面積二一二平方公尺，如附圖二
    所示Ｃ部分、面積二０五平方公尺，如附圖二所示Ｄ部分，一四五平方公尺之鋼
    筋烤漆浪板屋，以及上開土地四周圍籬、貨櫃屋二座均為被上訴人所建，並無權
    占有使用中，屢經催討，被上訴人均不返還，上訴人爰依民法第七百六十七條規
    定，請求被上訴人拆除房屋後，將土地交還上訴人（按此部分經原審判決上訴人
    勝訴後，被上訴人並未上訴而確定在案），又被上訴人無權占有上訴人之土地使
    用，受有相當租金之利益，致上訴人受有損害，自應返還其所受之利益。因第九
    六六地號土地相當於租金之損害部分，前經兩造於八十六年度訴字第五四六號案
    件中達成訴訟上和解，爰不再請求。第九六七地號土地部分，依土地法第一百零
    五條準用同法第九十七條規定核算租金，系爭第九六七、九六八地號土地之申報
    地價八十三年八月至八十六年六月止，每平方公尺為新台幣（下同）八千元、八
    千元，以年息百分之十計算，為四百七十八萬五千六百五十五元（8,000×《1,3
    22+729》×10/100÷12×35=4,785,655），八十六年七月一日至八十八年七月止
    ，以年息百分之五計算，為四百二十萬零一百元（《 10,673×1322+8,300×729
    》×10/100÷12×25=4,200,100），被上訴人應給付五年之年租金計為八百九十
    八萬五千七百五十五元。14436×92×10/100×5=664055），並自民國八十八年
    八月一日起至交還上開土地之日止，按占用面積申報地價年利率百分之十（按上
    訴人於上訴後減縮為百分之五）計算之使用補償金，被上訴人自應一併返還上訴
    人。又上訴人上訴主張：本件系爭土地高雄市○鎮區○○段三小段第九六六、九
    六七、第九六八地號土地，前經原審履勘現場，土地四周為被上訴人設置圍籬，
    則其設圍區域內之全部面積即已納入被上訴人之管理範圍，惟原審對此占用面積
    之認定，僅以地上物占建面積為許可，似有未洽。準此，被上訴人就系爭草衙段
    三小段第九六七、九六八土地之管領範圍暨圍籬內占有面積共計二０五一平方公
    尺（高雄縣前鎮區○○段九六七地號面積一三二二平方公尺、同段九六八地號七
    二九平方公尺）扣除原審認定之地上物Ｂ、Ｃ、Ｄ占建面積五六二平方公尺，則
    被上訴人應再給付上訴人自八十三年八月一日起至八十八年七月三十一日止之損
    害賠償金共計新台幣三百二十一萬二千三百九十四元整；另被上訴人應再給付上
    訴人自八十八年八月一日起至交還上開土地日止，依各該面積，按公告地價年息
    百分之五計算相當於租金之損害金等語。
三、次按無法律上原因而受利益，致他人受損害，應返還其利益。雖有法律上原因，
    而其後已不存在者，亦同。民法第一百七十九條定有明文。故其得請求之範圍，
    應以對方所受之利益為度。而無權占有他人土地，可能獲得相當於租金之利益，
    為社會通常觀念（最高法院六十一年度台上字第一六九五號判例參照）。又城市
    地方房屋之租金，以不超過土地及建物改良申報總價年息百分之十為限，並為租
    用基地建築房屋所準用，土地法第九十七條第一項、第一百零五條分別定有明文
    。此計付租金之規定，於損害賠償事件雖非當然一體適用，然未嘗不可據為計算
    賠償之標準。又所謂年息百分之十，乃指基地租金之最高限額，並非必須照申報
    價額年息百分之十計算之，尚須斟酌基地之位置，工商繁榮之程度，使用人利用
    基地之經濟價值、所受利益，彼等關係及社會感情等情事，以為決定。又按占有
    僅占有人對於物有事實上管領力為已足，不以其物放置於一定處所，或標示為何
    人占有為生效條件，最高法院五十三年四月三日判例可資參照。查被上訴人就上
    開系爭土地無權占用之事實，有上訴人於原審提出被上訴人占有土地之位置圖一
    件、土地登記簿謄本三件、現場照片十五張，及經原審法院及本院現場勘驗屬實
    ，復為被上訴人於原審所不爭執，是此部分堪稱屬實。又被上訴人在系爭地號九
    六七號土地，即附圖二所示Ｂ、Ｃ、Ｄ部分土地上建有地上物，其餘部分均為空
    地，並在系爭土地四周設置圍籬等情，經本院於八十九年十二月二十九日現場勘
    驗無訛，製有勘驗筆錄一份及現場照片九張附卷可憑。本件被上訴人雖僅於前開
    地號九六七號土地之Ｂ、Ｃ、Ｄ部分土地上建築地上物，惟其於系爭土地四周設
    置圍籬，具有與外界其他土地相區別或為隔離之意思，於一般社會觀念上，應認
    其對該系爭土地有為事實上支配或管領力之表現，觀之上開最高法院判例之意旨
    ，上訴人主張被上訴人所占有之範圍，應為圍籬區域內之全部面積，應屬可採。
    而本件被上訴人既無權占有上訴人所有之土地，已如前述，且被上訴人自民國八
    十三年間以前即占用系爭土地之事實，為被上訴人所不爭，迄今均已達五年以上
    ，並獲得相當於租金之不當得利，致上訴人受有無法使用收益上開基地之損害，
    從而上訴人請求被上訴人給付五年期間相當於租金之使用補償金，揆之前揭說明
    ，即屬正當，應予准許。
四、至補償金之計算，本院斟酌被上訴人占用之土地，臨近高雄市○鎮區○○路與天
    倫街之間街廓中，附近多為大廈式住宅，供住家使用，鄰近公園、佛公國中及草
    衙四里活動中心，生活機能方便，惟市況普通，被告搭建鋼架鐵皮浪板屋三間，
    加強磚造廁所一間，四周以圍牆與外界相隔，空地上有貨櫃屋二座，其中在第九
    六七號土地上之貨櫃屋已廢棄不用，願拋棄所有權，分別作為辦公室、堆置雜物
    使用、停放曳引車輛使用，並考量目前社會經濟情況等情，認補償金以年息百分
    之五為適當。又高雄市○鎮區○○段三小段第九六六地號土地部分，相當於租金
    之損害部分，兩造已經於原法院八十六年訴字第五四六號成立訴訟上和解，上訴
    人並未請求此部分之損害金，故無重覆請求之問題。又查上訴人所有第九六七地
    號土地自八十三年八月一日起至八十六年六月三十一日止之申報地價為每平方公
    尺八千元，自八十六年七月一日起至八十八年六月三十一日之申報地價為每平方
    公尺一萬零六百七十三元，八十八年七月一日起迄今之申報地價為三萬七千六百
    三十六元（上訴人就八十八年七月份仍以一萬零六百七十三元請求）；地號九六
    八土地自八十三年八月一日至八十六年六月三十一日止之申報地價為每平方公尺
    八千元，自八十六年七月一日起至八十八年六月三十一日之申報地價為每平方公
    尺八千三百元，八十八年七月一日起迄今之申報地價為二萬七千元（上訴人就八
    十八年七月份仍以八千三百元請求），此有高雄市政府地政處前鎮地政事務所地
    價證明書在卷可按。則被上訴人應給付上訴人如下之金額，其計算式：〔8000元
    ×（1322+729)×100/5÷12×35]+{[（10673元×1322）+（8300元×729）〕×
    100/5÷12×25}=2,392,827元+2,100,050元=4,492,878元（不足一元部分，四捨
    五入以一元計算）又被上訴人無權占有上訴人土地，上訴人已受損害，其占有之
    事實狀態，於返還土地之前，僅履行期未到，非履行條件未成就，且被上訴人有
    到期不履行之虞，故上訴人就此履行未到前之補償金提起將來給付之訴，請求返
    還不當得利，於法要無不合，是被上訴人應自八十八年八月一日起至交還系爭土
    地之日止，給付上訴人按系爭第九六七、九六八地號土地面積，依申報地價年息
    百分之五計算之補償金。乃原審疏未詳查，僅命被上訴人應給付上訴人一百二十
    八萬零四百八十三元，及自民國八十八年八月一日起至交還如附圖Ａ、Ｂ、Ｃ、
    Ｄ所示土地之日止，按占有面積（即第九六七地號土地五六二平方公尺）申報地
    價年息百分之五計算之使用補償金，並認上訴人逾此部分之請求為無理由，應予
    駁回（按原判決主文雖就此漏載「原告其餘之訴駁回」，惟此僅屬原審應予裁定
    更正之問題，併此明）且就此部分請求之假執行聲請，併予駁回，即有未洽。
    上訴人上訴指摘原判決此部分不當，求予廢棄改判，為有理由，應由本院原判決
    此部分廢棄，改判如主文第二項所示，又上訴人就此改判勝訴部分，陳明願供擔
    保，請准宣告假執行，核無不合，爰酌定相當之擔保金額併准許之。
五、據上論結，本件上訴為有理由，依民事訴訟法第四百五十條、第四百六十三條、
    第三百八十五條第一項前段、第七十八條、第三百九十條第二項，判決如主文。
中      華      民      國    九十      年      六      月      五      日
                                      臺灣高等法院高雄分院民事第一庭
~B1審判長法官  吳登輝
~B2法      官  李炫德
~B3法      官  魏式璧
右為正本係照原本作成。
如對本判決上訴，須於判決送達後二十日內向本院提出上訴狀，其未表明上訴理由者
，應於上訴後二十日內向本院提出上訴理由書（均須按他造當事人之人數附繕本）。
上訴時應提出委任律師或具有律師資格之人之委任狀，並依附註條文規定辦理。
中      華      民      國    九十      年      六      月      六      日
~B法院書記官  白  蘭
附註：
民事訴訟法第四百六十六條之一：
對於第二審判決上訴，上訴人應委任律師為訴訟代理人，但上訴人或其法定代理人具
有律師資格者，不在此限。
上訴人之配偶、三親等內之血親、二親等內之姻親，或上訴人為法人、中央或地方機
關時，其所屬專任人員具有律師資格並經法院認為適當者，亦得為第三審訴訟代理人。
第一項但書及第二項情形，應於提起上訴或委任時釋明之。
附表：
┌──┬──────────────┬─────┬───────────────┐
│編號│    土  地      坐  落      │占用土地面│      備                註    │
│    │                            │積（平方公│                              │
│    │                            │尺）      │                              │
├──┼──────────────┼─────┼───────────────┤
│ 一 │高雄市○鎮區○○段三小段第九│七六０    │即該土地全部面積扣除原判決第一│
│    │六七地號                    │          │項所示之占有面積。            │
├──┼──────────────┼─────┼───────────────┤
│ 二 │高雄市○鎮區○○段三小段第九│七二九    │                              │
│    │六八地號                    │          │                              │
└──┴──────────────┴─────┴───────────────┘
                                                                       ＪＡ


司法院資訊處製作；財團法人民間司法改革基金會備份。
